臺灣高雄地方法院民事判決　　　　　　100年度重訴字第148號
原　　　告　四季地產開發股份有限公司
法定代理人　梁世芳
訴訟代理人　曾劍虹律師
被　　　告　板信商業銀行股份有限公司
法定代理人　劉炳輝
被　　　告　板信資產管理股份有限公司
法定代理人　郭道明
共　　　同
訴訟代理人　史乃文律師
　　　　　　楊林澂律師
上列當事人間請求返還價金等事件，本院於民國100 年10月13日
言詞辯論終結，判決如下：
  主  文
被告板信商業銀行股份有限公司應給付原告新台幣柒佰零玖萬伍
仟元參佰元，及自民國一○○年一月十八日起至清償日止，按週
年利率百分之五計算之利息。
被告板信資產管理股份有限公司應給付原告新台幣壹佰玖拾萬肆
仟柒佰元，及自民國一○○年一月十八日起至清償日止，按週年
利率百分之五計算之利息。
原告其餘之訴駁回。
訴訟費用由被告板信商業銀行股份有限公司負擔百分之三十九、
被告板信資產管理股份有限公司負擔百分之十一，餘由原告負擔
。
本判決第一項於原告以新台幣貳佰參拾陸萬伍仟壹佰元為被告板
信商業銀行股份有限公司供擔保後得假執行。但被告板信商業銀
行股份有限公司如以新台幣柒佰零玖萬伍仟參佰元為原告預供擔
保，免為假執行。
本判決第二項於原告以新台幣陸拾參萬肆仟玖佰元為被告板信資
產管理股份有限公司供擔保後得假執行。但被告板信資產管理股
份有限公司如以新台幣壹佰玖拾萬肆仟柒佰元為原告預供擔保，
免為假執行。
原告其餘假執行之聲請駁回。
  事實及理由
一、原告主張：原告於民國98年7 月8 日向被告板信商業銀行股
    份有限公司（下稱板信銀行）購買如附表一所示之土地及建
    物（下稱附表一房地）約定價金為新台幣（下同）1 億4,1
    90萬元、向板信資產管理股份有限公司（下稱板信資產公司
    ）購買如附表二所示之建物( 下稱附表二建物) 約定價金為
    3,81 0萬元，並於同日簽署附表一房地、附表二建物之買賣
    契約（下稱系爭買賣契約），系爭買賣契約總價為1 億8,00
    0 萬，付款方式係依總價分期給付予被告。原告於98年6 月
    30日給付訂金500 萬元，同年7 月15日給付簽約金1,300 萬
    元，並交付發票日98年8 月15日、面額1, 800萬元，付款人
    為合作金庫北高雄銀行之支票乙紙（下稱系爭支票）作為第
    3 期完稅款之用。被告保證附表二建物地下1 樓至5 樓建物
    可於98年7 月23日獲法院點交，惟未獲點交，原告因而暫停
    兌現系爭支票，嗣後被告將附表一房地及附表二建物出賣予
    康正旅館股份有限公司( 下稱康正公司) ，並辦理所有權移
    轉登記完畢，被告已不能給付附表一房地及附表二建物予原
    告，且原告嗣後發現附表一房地第18樓已滅失，故原告以起
    訴狀繕本送達即100 年1 月18日為解除系爭買賣契約之意思
    表示，被告應回復原狀，連帶返還原告已給付之第1 、2 期
    款項共1, 800萬元。縱認系爭買賣契約因原告違約在先而經
    被告合法解除，被告亦僅受有18萬元利息之損失，且附表一
    建物18樓已滅失，其沒收之違約金1,800 萬元亦屬過高，應
    予酌減，爰依民法第25 9條第2 款之規定，先位聲明：(一)被
    告應連帶給付原告1,80 0萬元及自起訴狀繕本送達之翌日起
    至清償日止，按年息百分之五計算之利息；(二)願供擔保請准
    宣告假執行。另依民法第252 條、第179 條之規定，備位聲
    明：(一)被告應連帶給付原告1,782 萬元及自100 年1 月18
    日起至清償日止，按年息百分之五計算之利息；(二)願供擔保
    請准宣告假執行。
二、被告則以：兩造約定原告應於98年8 月15日給付第3 期價款
    1,800 萬元，並約定以現況點交，被告未保證附表二建物地
    下1 樓至5 樓法院一定會點交，復未約定以法院點交作為第
    3 期款之付款條件，附表一房地第18樓亦未滅失，原告不得
    以法院未點交或附表一房地第18樓滅失為由，拒絕給付第3
    期價款，原告經被告定期催告後仍未給付第3 期價款，被告
    遂於99年5 月20日解除系爭買賣契約，並依約沒收原告已付
    之款項共1, 800萬元，被告沒收1,800 萬元之預定性違約金
    ，僅系爭買賣契約總價款百分之10，並未過高，無酌減必要
    等語置辯，並聲明：(一)原告之訴駁回；(二)願供擔保請准宣告
    免為假執行。
三、兩造不爭執之事項：
  (一)兩造於98年7 月8 日就附表一房地及附表二建物簽訂系爭買
    賣契約，約定總價為1 億8,000 萬元。
  (二)原告已支付第1 、2 期款項共1,800 萬元，並開立系爭支票
    作為支付第3期款之用，系爭支票屆期未兌付。
  (三)本院97司執字第84583 號原訂於98年7 月23日執行點交系爭
    建物地下1 樓至5 樓，然因執行命令未合法送達執行債務人
    致未完成點交。
  (四)附表一房地及附表二建物均已於99年8 月30日出售予訴外人
    康正公司，除3349及3350號建物外，其餘房地、建物已於同
    年10 月22 日移轉登記予康正公司完畢。
四、本件兩造爭執重點如下：
  (一)先位請求部分：原告解除系爭契約是否合法？
  (二)備位請求部分：被告沒入原告已給付之1,800 萬元價款作為
    違約金是否過高而應予酌減？原告請求被告連帶返還溢收之
    違約金有無理由?
五、得心證之理由
  (一)先位請求部分：原告解除系爭契約是否合法？
  1.原告主張被告向其保證附表二建物地下1 樓至5 樓於98年7
    月23日必經法院點交，惟屆期法院仍未點交，且原告發現附
    表一房地第18樓已滅失，故原告未依約兌現第3 期價款之系
    爭支票被告竟以原告未給付第3 期款為由解除系爭契約，將
    附表一房地出賣予康正公司，並辦理移轉所有權登記完畢，
    被告已給付不能，原告於100 年1 月18日解除系爭契約，被
    告應連帶返還已交付之價金1,800 萬元云云；被告則抗辯被
    告未保證法院於98年7 月23日一定會點交附表二建物地下1
    樓至5 樓，且附表一房地第18樓並未滅失，僅屋頂毀損，原
    告遲延給付第3 期價款，被告於99年5 月20日解除系爭契約
    ，嗣後再行出賣予第三人並未違約等語。經查：
  (1)受原告委託評估系爭買賣契約標的之建築師即證人顏國勝證
    稱：「簽約時被告有說如果要點交完才簽約會漲價，但沒有
    說如果法院未點交系爭買賣契約不成立或可以不給付款項」
    等語( 本院卷第120 頁) ；被告經理即證人黃新茂證述：「
    簽約當天說等點交完會漲價，但沒有約定法院點交為付款條
    件」等語( 本院卷第172 頁) ；原告公司負責與接洽及簽訂
    系爭買賣契約者即證人陳武炎證稱：「兩造沒有約定不點交
    就暫停付款，也沒有約定點交為付款條件，但我認為沒有點
    交就應該暫停付款，被告的經理黃新茂沒有說一定會點交，
    他說他沒有把握一定會點交」等語( 本院卷第177 、178 頁
    ) 。又系爭買賣契約約定第3 期價款1,800 萬元付款時間為
    98 年8月15日，付款條件為完稅款，備註為「雙方同意自98
    年10月15日後始申請核發稅單；乙方( 即被告) 應辦理抵押
    權設定及交付撥款委託書及繳納契稅，印花稅等相關稅款後
    ，甲方( 即原告) 始辦理所有權移轉」，復約定乙方( 即原
    告) 同意以現況點交，乙方( 即原告) 清楚知道附表一房地
    有遭越界建築第三人占用糾紛等情形，同意自行查明、排除
    並承擔訴訟，有系爭買賣契約第2 條、第8 條、第9 條約定
    可稽，且綜觀系爭買賣契約全文，均未見有以法院點交為買
    賣或付款條件之約定，足見兩造於訂立系爭買賣契約時，被
    告未保證法院於98年7 月23日一定會點交附表二建物地下1
    樓至5 樓，法院是否於98年7 月23點交非屬第3 期價款之付
    款條件，則原告主張法院於98年7 月23日點交附表二建物地
    下1 樓至5 樓為系爭買賣契約第3 期款之付款條件，不足採
    信。
  (2)證人陳武炎又證述：「契約約定現況點交是因為附表一房地
    第18樓是否存在我不在乎，因為買來後要將地上物拆除」等
    語( 本院卷第177 頁) ，足見附表一房地第18樓窗戶、屋頂
    是否完整並非原告給付第3 期價款之條件。況且附表一房地
    第18樓為高雄市○○區○○段4 小段3367建號之建物，有建
    物登記第2 類謄本可證，第18樓窗戶、屋瓦雖有毀損，惟其
    外牆尚屬完好，附表一房地仍有第18樓存在之外觀，有附表
    一房地照片可參( 本院卷第95頁) ，證人顏國勝證稱：「附
    表一房地第18 樓 仍有外牆，滅失必須辦理拆除，第18樓沒
    有拆除執照」等語( 本院卷第121 頁) ，可見第18樓建物尚
    未拆除，其建號仍存在並未塗銷，原告主張附表一房地第18
    樓已滅失不存在，尚非可採。
  2.按契約當事人之一方遲延給付者，他方當事人得定相當期限
    催告其履行，如於期限內不履行時，得解除其契約，民法第
    254 條定有明文。兩造約定系爭買賣契約第3 期價款1,800
    萬元付款日期為98年8 月15日，且未約定以法院於98年7 月
    23日點交附表二建物地下1 樓至5 樓為付款條件，附表一房
    地第18樓亦未滅失，已如前所述，原告以此為由拒絕給付第
    3 期價款1,800 萬元自屬無據，原告開立用以支付第3 期價
    款之系爭支票屆期未兌付，為兩造所不爭執，故原告未依約
    給付第3 期價款1, 800萬元，自98年8 月16日起已遲延履行
    給付第3 期價款之義務，被告於99年4 月9 日以高雄地方法
    院郵局第668 號存證信函催告原告於7 日內給付第3 期價款
    1, 800萬元，惟原告仍未付款，被告遂於99年5 月20日以板
    橋港尾郵局第69號存證信函通知原告解除系爭買賣契約，有
    上開存證信函可佐( 本院卷第46、48頁) ，可見被告於原告
    遲延給付後，已定期催告原告依約履行給付第3 期價款1,
    800 萬元，仍未獲原告給付，則被告於99年5 月20日解除系
    爭買賣契約，自屬合法，原告主張被告於99年5 月20日解除
    系爭買賣契約不合法，尚屬無憑。
  3.系爭買賣契約已於99年5 月20日經被告以板橋港尾郵局第69
    號存證信函合法解除，被告於99年8 月30日將附表一房地另
    行出賣予康正公司，且於同年10月22日移轉登記附表一房地
    所有權予康正公司，並無違反系爭買賣契約之情事，故原告
    以被告移轉登記附表一房地所有權予康正公司，致不能履行
    移轉系爭房地所有權登記予原告之契約義務，有給付不能之
    情事為由，於100 年1 月18日解除系爭買賣契約，自屬無據
    。又兩造約定如原告違反付款時間約定時，被告得沒收原告
    既付之金額，有系爭買賣契約第10條可佐，被告沒收原告已
    給付之第1 、2 期價款共1,800 萬元，尚屬有據。原告主張
    系爭契約因可歸責被告之事由解除，請求被告返還已給付之
    價款共1,800 萬元，自無理由。
  4.綜上，原告依民法第259 條第2 款之規定，請求被告連帶給
    付1,800 萬元及自100 年1 月18日起至清償日止，按年息百
    分之5 計算之利息，為無理由，應予駁回。
  (二)備位請求部分：被告沒入原告已給付之1,800 萬元價款作為
    違約金是否過高而應予酌減？原告請求被告連帶返還溢收之
    違約金有無理由?
  1.按民法第250 條就違約金之性質，區分為損害賠償預定性質
    之違約金，及懲罰性違約金，前者乃將債務不履行債務人應
    賠償之數額予以約定，亦即一旦有債務不履行情事發生，不
    待債務人舉證證明其所受損害係因債務不履行所致及損害額
    之多寡，均得按約定違約金請求債務人支付，後者之違約金
    係以強制債務之履行為目的，確保債權效力所定之強制罰，
    故如債務人未依債之關係所定之債務履行時，債權人無論損
    害有無，皆得請求，且如有損害時，除懲罰性違約金，更得
    請求其他損害賠償，最高法院83年度台上字第2879號判決可
    資參照。兩造約定之違約金性質為何，應由兩造約定之契約
    內容整體以觀。經查：系爭買賣契約第10條約定「乙方(即
    原告) 違反付款時間約定時，甲方( 即被告) 除沒收乙方既
    付之金額外，乙方( 即原告) 應無條件給付甲方( 即被告
    )3,000萬元之懲罰性違約金」可見原告發生債務不履行情事
    時，被告得依此約定請求原告給付違約金，並得再向原告請
    求懲罰性違約金3,000 萬元，是以被告沒入原告已給付價款
    1,800 萬元之性質，係屬於賠償額預定性之違約金。
  2.次按約定之違約金過高者，法院得減至相當之數額，民法第
    252 條定有明文，至於是否相當，須依一般客觀事實，社會
    經濟狀況、當事人所受損害及債務人若能如期履行債務時，
    債權人可得享受之一切利益情形，以為斟酌之標準。且約定
    之違約金過高者，除出於債務人之自由意思，已任意給付，
    可認為債務人自願依約履行，不容其請求返還外，法院仍得
    依前開規定，核減至相當之數額；此項核減，法院得以職權
    為之，亦得由債務人訴請法院核減，最高法院51年台上第19
    號、79年台上字第1915號、79年台上字第1612號判例參照。
    本件原告主張被告解除契約後已將附表一房地另行出售予康
    正公司，被告所受之損失僅為第3 期款價金1,800 萬元之利
    息損失，以金融市場利率百分之1 計算，僅為18萬之利息損
    失，被告沒收1,800 萬元作為違約金過高，應予酌減等語；
    被告則抗辯違約金屬於預定賠償額之違約金，且被告沒收之
    價款為總價之百分之10，並未過高云云。查：被告板信銀行
    、板信資產公司各自為附表一房地、附表二建物之所有人，
    系爭房地、附表二建物之價金分別為1 億4,190 萬元、3,81
    0 萬元，兩造約定以附表一房地及附表二建物總價共1 億8,
    000 萬元分期給付，有系爭買賣契約書為證，則依被告板信
    銀行、板信資產公司各自出售附表一房地、附表二建物之價
    金分別占原告每期應付價款百分之78.83 【計算式：1 億
    4,190 萬元÷1 億8,000 萬元＝0.7883，小數4 位以下4 捨
    5 入】、百分之21.17 【計算式：3,810 萬元÷1 億8,000
    萬元＝0.2117，小數4 位以下4 捨5 入】，故被告板信銀行
    、板信資產公司已沒入之第1 、2 期價款之價金分別為1,41
    9 萬【第1 、2 期價款共1,800 萬元×百分之78.83 ＝1,41
    9 萬】、381 萬元【第1 、2 期價款共1,800 萬元×百分之
    21.17 ＝381 萬】，而系爭買賣契約約定因原告給付遲延而
    解除，被告因而無法自由收益系爭買賣契約價金，且須支出
    成本另覓其他買主，復審酌兩造資力、原告違約情節等一切
    客觀情狀，認被告沒入第1 、2 期價款共1,800 萬元違約金
    過高，應酌減至900 萬元，故被告板信銀行沒入價款709 萬
    4,700 元【計算式：違約金酌減至900 萬元×百分之78.83
    ＝709 萬4, 700元】、被告板信資產公司沒入價款190 萬5,
    300 元【計算式：違約金酌減至900 萬元×百分之21.17 ＝
    190 萬5, 300元】充作違約金為適當，逾此範圍之違約金，
    尚屬過高。綜上，被告板信銀行、板信資產公司因原告債務
    不履行沒入已收價款作為賠償額預定性違約金之金額，應以
    709 萬4,700 元、190 萬5, 300元為適當，逾越上開範圍之
    第1 、2 期價款，被告應返還予原告，故原告請求被告板信
    銀行、板信資產公司分別返還原告已收取之第1 、2 期價款
    709 萬5,300 元【計算式：已收價款1,419 萬－違約金709
    萬4,700 元＝70 9萬5,300 元】、190 萬4, 700元【計算式
    ：已收價款381 萬－違約金190 萬5,300 元＝190 萬4,700
    元】，為有理由，應予准許。
  3.原告雖主張被告應連帶返還超過違約金範圍溢收之第1 、2
    期價款，惟連帶債務須以當事人有約定，或法律有明文規定
    者為限，而兩造並未約定被告對原告之債務需連帶負責之，
    有系爭買賣契約書可按，法律亦未明文規定不當得利債務人
    需連帶返還不當得利之金額，且附表一房地、附表二建物售
    價係分別計算，僅合計總價分期數收取，原告已給付之第1
    、2 期價款可依附表一房地、附表二建物價金之比例計算，
    並無不可分之情事，故原告請求被告連帶返還溢收之違約金
    900 萬元，要無可採，應予駁回。
六、綜上所述，原告依民法第259 條第2 款主張之先位請求為無
    理由，應予駁回。備位依民法第179 條、第252 條請求被告
    板信銀行給付709 萬5,300 元、被告板信資產公司給付190
    萬4,700 元，及均自100 年1 月18日起至清償日止，按週年
    利率百分之5 計算之利息，為有理由，應予准許，逾此範圍
    之請求，為無理由，均應予駁回。
七、兩造均陳明願供擔保，聲請假執行或免為假執行，俱無不合
    ，爰各酌定相當擔保金額後准許之。至於原告敗訴部分，其
    假執行之聲請，亦失所附麗，應予駁回。
八、本件事證已臻明確，兩造其餘攻擊防禦方法及舉證，於判決
    結果不生影響，自毋庸逐一加以論列，附此敘明。
九、據上論結，原告之訴為一部有理由、一部無理由，依民事訴
    訟法第79條、第85條第1 項前段，判決如主文。
中    華    民    國  100     年    11    月    3     日
                  民事第二庭審判長法  官  朱玲瑤
                                  法  官  陳宛榆
                                  法  官  楊詠惠
以上正本係照原本作成。
如對本判決上訴，須於判決送達後20日內向本院提出上訴狀。如
委任律師提起上訴者，應一併繳納上訴審裁判費。
中    華    民    國  100     年    11    月    3     日
                                  書記官  吳良美
附表一：高雄市○○區○○段4 小段第689 、689-1 、690 、69
0-1 地號土地、同段第3357、3358、3359、3360、3361、3362、
3365、3366、3367建號建物。
附表二：高雄市○○區○○段4 小段第3347、3348、3349、3350
、3351、3352、3353、3354、3355、3363、3364建號建物。